【裁判字號】    96,家聲,62
【裁判日期】    970229
【裁判案由】    聲請改定姓氏
【裁判全文】
臺灣屏東地方法院民事裁定              96年度家聲字第62號
聲  請  人  乙○○
上列當事人間聲請改定姓氏事件，本院裁定如下：
    主  文
聲請駁回。
聲請費用新臺幣壹仟元由聲請人負擔。
    理  由
一、聲請意旨略以：聲請人父母約於民國七十年間離婚，聲請人
    原由父親莊元政及祖父母扶養，惟其父再婚後即失去聯絡，
    聲請人乃於改由母親甲○○扶養成人。而聲請人與父親二十
    餘年來均無任何聯繫接觸，父子形同陌路，而父親素行不佳
    ，有多項前科，聲請人曾有結婚對象惟因女方家長得知而反
    對，且聲請人於求職時，每因公司要求提出家世清白條件時
    ，聲請人因心理自卑而不敢前往應徵，在親友同事間亦有抬
    不起頭之感覺，甚者聲請人之父有酗酒之惡習及暴力傾向，
    曾有遭其酒後暴力之被害人登門求償，聲請人與其二十餘年
    未聯繫，卻尚須為其犯行善後，實不堪其擾，又聲請人年幼
    時亦曾遭父親酒後暴力所傷，至令內心尚有驚懼揮之不去，
    實已對聲請人造成不利益；再者，因聲請人之母親並無兄弟
    姐妹，聲請人父母婚前曾約定，日後當須有子女一人從母姓
    以承繼母系香火，無奈二人婚後僅生下聲請人後即已離異，
    聲請人自幼既未承生父親情及教養恩澤，乃至成年仍受其素
    行所累，又為承祀母親家族香火，請求變更姓氏為母姓等語
    。
二、按有下列各款情形之一，且有事實足認子女之姓氏對其有不
    利之影響時，父母之一方或子女得請求法院宣告變更子女之
    姓氏為父姓或母姓：一、父母離婚者。二、父母之一方或雙
    方死亡者。三、父母之一方或雙方生死不明滿三年者。四、
    父母之一方曾有或現有未盡扶養義務滿2 年者，民法第1059
    條第4 項固定有明文。惟前開所稱「有事實足認」，係指就
    已發生之原因事實在客觀上足認子女之姓氏對其有不利之影
    響者而言，若僅憑當事人主觀臆測，而認子女之姓氏對其有
    不利之影響之虞，則非該條項所稱之「有事實足認」子女之
    姓氏對其有不利之影響，此觀同條項規定自明；又所謂「不
    利之影響」，應由主觀、客觀層面，且依一般人通常之認知
    綜合審認之。
三、聲請人上開主張，固據其提出戶籍謄本為證，惟查：(一)聲請
    人主張其自幼主要受母親撫養長大，又父親素行不佳，造成
    其求職及婚姻上之困擾及暴力惡行云云，惟其並未提出具體
    事證供佐證，又縱認聲請人主張為真實，惟其所改從母姓，
    實肇因父母離異後，其父未善盡為人父之責所致，此等因素
    係個人私人情感作用，且依社會通念觀察，縱認聲請人之父
    之素行確有不佳而造成聲請人之困擾，惟此應係聲請人與其
    父間有血緣上關係所致，而非因聲請人從父姓所致，縱令其
    改稱母姓「張」，亦不切斷其與關係人互為直系血親之血緣
    關係，故核均要與其姓氏無關；(二)聲請人另主張欲改從母姓
    以承繼母親家族之香火延續云云，然本院認為無論聲請人從
    父姓或從母姓，均不影響所謂「香火之傳承交代」，姓氏僅
    是舊時代為區分後代子孫奉祀先人之簡易區別，且隱含重男
    輕女之意，亦即應著重於祭祀先人之真心誠意而非姓氏，本
    件聲請人縱為父姓若仍奉祀母方先人，就母方先人而言，亦
    已享祀，況聲請人就此亦未提出其他不利影響之積極事證，
    從而難認原姓氏對其有何構成不利影響之具體情節，則其請
    求變更為母姓之主張核與上開規定所定之法定要件尚有未洽
    ，應予駁回。
四、依非訟事件法第21條第1 項前段、第24條第1 項，裁定如主
    文。
中    華    民    國    97    年    2     月    29    日
                        家事庭法  官  林雅莉
以上正本係照原本作成。
如對本裁定抗告須於裁定送達後10日內向本院提出抗告狀，並繳
納抗告費新臺幣1,000元。
中    華    民    國    97    年    2     月    29    日
                              書記官  張錦昌


司法院資訊處製作；財團法人民間司法改革基金會備份。
